---
title: "Mating Crosses of Chickens"
subtitle: "Análisis de cruces reproductivos en aves White Rock"
author: "Mónica Reyes, Natalie Pineda"
date: "30 Junio 2026"
format:
  revealjs:
    theme: simple
    highlight-style: tango
    slide-number: true
    toc: false
    incremental: false
    code-fold: true
    transition: slide
---

## 1. Descarga de datos

Instalamos el paquete `agridat`, que contiene el dataset `becker.chicken`.

Los datos se exportan a **CSV** y **Excel**, y ambos archivos se encuentran disponibles en el repositorio de GitHub.

```{r}
#| echo: true
rm(list = ls())
library(agridat)
library(ggplot2)
library(dplyr)
library(nlme)
library(lattice)
data(becker.chicken)

# Como CSV
write.csv(becker.chicken, "becker_chicken.csv", row.names = FALSE)

# Como Excel
library(writexl)
write_xlsx(becker.chicken, "becker_chicken.xlsx")
```

## 2. Descripción de los datos

- Grupo de aves **White Rock**: 5 machos apareados con 3 hembras cada uno
- Se registra el **peso corporal de las crías** a las 8 semanas de edad
- **45 filas** (combinaciones macho x hembra) y **3 columnas**
- `Male`: factor con 5 niveles
- `Female`: factor con 15 niveles
- `Weight`: variable numérica (peso en gramos)

```{r}
#| echo: true
D <- becker.chicken
dim(D)
str(D)
```

## 3. Limpieza de datos

Se revisó calidad de datos: valores faltantes, outliers y correcta clasificación de factores.

- **Sin valores faltantes ni duplicados**
- **Sin outliers relevantes**
- Tipos de dato correctos (`Weight` numérico, `Male`/`Female` factores)

```{r}
#| echo: true
#| results: hide
sum(is.na(D))
sum(duplicated(D))
range(D$weight)
```

## Gráfica: Distribución de peso corporal

```{r}
#| echo: true
#| fig-align: center
boxplot(D$weight, col = "lightblue",
        main = "Distribución de peso corporal de crías",
        ylab = "Peso corporal de crías (g)")
```

# 4. Preguntas de análisis

## a. Variación dentro de una misma cruza

- Desviación estándar promedio dentro de cruza: **~74 g**
- Cruzas más consistentes: **M5 x F13** (SD ~26.9 g), **M5 x F14** (SD ~28.3 g)
- Cruzas más dispersas: **M1 x F01** (SD ~104 g), **M2 x F05** (SD ~107 g)
- La variación no es homogénea entre familias: posibles causas → variabilidad individual, incubación, orden de eclosión

```{r}
#| echo: true
#| results: hide
D$cmating <- paste(D$male, "x", D$female)
resumen_cruce <- D %>%
  group_by(cmating) %>%
  summarise(n = n(), media = mean(weight), sd = sd(weight),
            var = var(weight), rango = max(weight) - min(weight))
```

## Gráfica: Peso de la progenie por cruza

```{r}
#| echo: true
#| fig-align: center
dotplot(weight ~ female, data = D, group = male,
        main = "Peso de la progenie M x F",
        xlab = "Hembra", ylab = "Peso (g)",
        auto.key = list(columns = 5))
```

## b. ¿Genética o ambiente?

Se ajustó un modelo mixto (`nlme::lme`) con macho y hembra anidada como efectos aleatorios.

- **32%** de la variación → varianza genética aditiva (medios hermanos paternos)
- **68%** de la variación → varianza ambiental (efecto materno + residual)
- Contribución genética relevante, pero la mayoría de la variación es no genética

```{r}
#| echo: true
#| results: hide
model <- lme(weight ~ 1, random = ~ 1 | male/female, data = D)
vc <- VarCorr(model)
var_macho    <- as.numeric(vc[2, 1])
var_hembra   <- as.numeric(vc[4, 1])
var_residual <- as.numeric(vc[5, 1])
var_genetica  <- 4 * var_macho
var_ambiental <- var_residual + var_hembra

var_df <- data.frame(
  fuente = c("Genética", "Ambiental"),
  varianza = c(var_genetica, var_ambiental)
) %>%
  mutate(total = sum(varianza), porcentaje = round(varianza / total * 100, 1))
```

## Gráfica: Partición de varianza

```{r}
#| echo: true
#| fig-align: center
ggplot(var_df, aes(x = "", y = porcentaje, fill = fuente)) +
  geom_bar(stat = "identity", width = 0.5) +
  geom_text(aes(label = paste0(porcentaje, "%")),
            position = position_stack(vjust = 0.5),
            size = 4, color = "white", fontface = "bold") +
  scale_fill_manual(values = c("#2a78d6", "#b4b2a9")) +
  coord_flip() +
  labs(title = "Partición de varianza: genética vs ambiental",
       x = "", y = "Porcentaje (%)", fill = "Fuente") +
  theme_minimal()
```

## c. Mejores reproductores (machos y hembras)

- **M5**: mejor reproductor, efecto **+21.2 g** sobre la media | **M1**: menor efectividad, **-23.3 g**
- Mejores hembras individuales: **F14** (+33.58 g), **F01** (+23.32 g)
- Menor desempeño: **F03** (-31.52 g), **F02** (-24.68 g)
- En hembras, el diseño no aísla completamente su efecto genético del macho

```{r}
#| echo: true
#| results: hide
ranef_macho <- ranef(model)$male
ranef_macho <- data.frame(male = rownames(ranef_macho),
                           efecto = ranef_macho[, 1]) %>%
  arrange(desc(efecto)) %>%
  mutate(signo = ifelse(efecto > 0, "Por encima", "Por debajo"))
```

## Gráfica: Capacidad reproductiva de los machos

```{r}
#| echo: true
#| fig-align: center
ggplot(ranef_macho, aes(x = reorder(male, efecto), y = efecto, fill = signo)) +
  geom_col() +
  geom_hline(yintercept = 0, linetype = "dashed", color = "gray40") +
  geom_text(aes(label = round(efecto, 1),
                vjust = ifelse(efecto > 0, -0.5, 1.3)), size = 3.5) +
  scale_fill_manual(values = c("Por encima" = "#1D9E75", "Por debajo" = "#D85A30")) +
  coord_flip() +
  labs(title = "Capacidad reproductiva de los machos",
       subtitle = "Efecto sobre el peso de la progenie (BLUP)",
       x = "Macho", y = "Efecto (g)", fill = "") +
  theme_minimal()
```

## d. Predicción de cruzas nuevas

**Predicción = Intercepto (808.47 g) + Efecto genético del macho (BLUP)**

- Nueva cruza con **M5** (mejor reproductor) → **829.64 g** esperados
- Nueva cruza con **M1** (menor mérito) → **785.16 g** esperados
- Limitación: el efecto de la hembra está anidado dentro de su macho original, por lo que **no es transferible** a otras cruzas

```{r}
#| echo: true
#| results: hide
machos  <- unique(D$male)
hembras <- unique(D$female)
intercepto <- as.numeric(fixef(model)[1])

predicciones_nuevas <- expand.grid(male = machos, female_nueva = hembras) %>%
  left_join(ranef_macho %>% select(male, efecto_macho = efecto), by = "male") %>%
  mutate(peso_predicho = intercepto + efecto_macho) %>%
  anti_join(D %>% select(male, female_nueva = female), by = c("male", "female_nueva")) %>%
  arrange(desc(peso_predicho))

pred_resumen <- predicciones_nuevas %>%
  distinct(male, peso_predicho) %>%
  arrange(desc(peso_predicho))
```

## Gráfica: Peso predicho por macho

```{r}
#| echo: true
#| fig-align: center
ggplot(pred_resumen, aes(x = reorder(male, peso_predicho), y = peso_predicho, fill = male)) +
  geom_col(width = 0.6) +
  geom_hline(yintercept = intercepto, linetype = "dashed", color = "gray40") +
  geom_text(aes(label = round(peso_predicho, 1)), vjust = -0.5, size = 4) +
  scale_fill_brewer(palette = "Set2") +
  labs(title = "Peso esperado de progenie en cruzas nuevas, según el macho",
       subtitle = "Predicción = intercepto + efecto genético del macho (BLUP)",
       x = "Macho", y = "Peso predicho de la progenie (g)") +
  theme_minimal() +
  theme(legend.position = "none")
```

## e. Consistencia del efecto del macho

¿El efecto de un macho es estable sin importar la hembra, o depende de la combinación específica?

- **M3**: muy consistente (SD = 8.9 g) → efecto genético estable
- **M1**: muy inconsistente (SD = 80.1 g), varía de 700 g a 848 g según la hembra
- **M4** y **M5**: variación moderada (SD = 53.3 g y 70.7 g)

```{r}
#| echo: true
#| results: hide
medias_cruza <- D %>%
  group_by(male, female) %>%
  summarise(media_cruza = mean(weight), .groups = "drop")

consistencia_macho <- medias_cruza %>%
  group_by(male) %>%
  summarise(
    media_general = mean(media_cruza),
    sd_entre_hembras = sd(media_cruza),
    rango = max(media_cruza) - min(media_cruza),
    cv_pct = round(sd_entre_hembras / media_general * 100, 1)
  ) %>%
  arrange(sd_entre_hembras)
```

## Gráfica: Consistencia entre machos

```{r}
#| echo: true
#| fig-align: center
ggplot(consistencia_macho, aes(x = reorder(male, sd_entre_hembras), y = sd_entre_hembras, fill = male)) +
  geom_col(width = 0.6) +
  geom_text(aes(label = paste0(round(sd_entre_hembras, 1), " g")), vjust = -0.5, size = 3.5) +
  scale_fill_brewer(palette = "Set2") +
  labs(title = "¿Qué tan consistente es cada macho entre sus hembras?",
       subtitle = "Barra chica = efecto estable | barra grande = depende de la hembra",
       x = "Macho", y = "SD entre medias de hembras (g)") +
  theme_minimal() +
  theme(legend.position = "none")
```

# 5. Conclusiones

## Hallazgos principales

- El peso de la progenie varía en promedio **~74 g** dentro de una misma cruza, con notable heterogeneidad entre familias (SD entre ~27 g y ~107 g)
- **68%** de la variación es de origen ambiental; solo **32%** es varianza genética
- **M5** es el mejor reproductor (+21.2 g); **M1** el de menor mérito (-23.3 g)
- Entre hembras, **F14** y **F01** destacan; **F03** y **F02** tienen el menor aporte

## Implicaciones prácticas

- El modelo predice con confianza el peso esperado de una **cruza nueva** a partir del efecto del macho
- No es posible anticipar el efecto de una hembra fuera de su cruza original (diseño anidado hembra dentro de macho)
- El efecto del macho **no siempre es consistente**: M3 es estable (SD = 8.9 g), M1 depende fuertemente de la hembra (SD = 80.1 g)
- **Selección de reproductores**: el efecto promedio (BLUP) por sí solo puede ser insuficiente — machos con buen mérito pero baja consistencia (M1) implican mayor riesgo que machos con mérito moderado y alta consistencia (M3)

## ¡Gracias!

Preguntas y comentarios son bienvenidos.
