---
title: "Mating Crosses of Chickens"
author: "Mónica Reyes, Natalie Pineda"
date: "30 Junio 2026"
format:
  revealjs:
    theme: simple
    highlight-style: tango
    toc: true
    toc-depth: 1
    slide-number: true
    transition: slide
execute:
  echo: true
---

## 1. Descarga de datos

Paquete `agridat`, dataset `becker.chicken`. Se incluyen las formas de descargar los datos como CSV y Excel; para el análisis se usará el CSV (ambos disponibles en el repositorio de GitHub).

```{r}
rm(list = ls())
library(agridat)
library(ggplot2)
library(dplyr)
library(nlme)
library(lattice)
data(becker.chicken)

# Como CSV
write.csv(becker.chicken, "becker_chicken.csv", row.names = FALSE)

# Como Excel
library(writexl)
write_xlsx(becker.chicken, "becker_chicken.xlsx")
```

## 2. Descripción de los datos

Grupo de aves White Rock: 5 machos apareados con 3 hembras cada uno, obteniéndose tres crías hembras. Se incluye el peso de las crías a las ocho semanas de edad.

45 filas (combinaciones macho x hembra) y 3 columnas (macho, hembra, peso corporal). El peso es numérico; sexo es factor (5 niveles machos, 15 niveles hembras).

```{r}
help("becker.chicken")
```

## 2. Descripción de los datos {.smaller}

```{r}
D <- becker.chicken
dim(D)
summary(D)
str(D)
```

## 3. Limpieza de datos

Se revisó calidad de datos: valores faltantes, outliers y tipos de factor correctos. No se encontraron valores faltantes ni outliers relevantes.

- `Weight`: numérica, peso de la progenie en gramos
- `Male`: factor con 5 niveles
- `Female`: factor con 15 niveles (cada macho se reprodujo con tres hembras)

## 3. Limpieza de datos {.smaller}

```{r}
# Valores faltantes
sum(is.na(D))
sum(duplicated(D))
colSums(is.na(D))

# Outliers
boxplot(D$weight, col = "lightblue",
        main = "Distribución de peso corporal de crías",
        ylab = "Peso corporal de crías (g)")
range(D$weight)

# Verificar factores
levels(D$male)
levels(D$female)
```

## 4a. ¿Cuánto varía el peso dentro de una misma cruce?

En promedio, el peso varía con una desviación estándar de ~74 g dentro de cada cruza. Esta variación no es homogénea: cruzas consistentes como M5 x F13 (sd ~26.9 g) o M5 x F14 (sd ~28.3 g), y otras más dispersas como M1 x F01 (sd ~104 g) o M2 x F05 (sd ~107 g).

Esto sugiere diferencias entre familias no necesariamente atribuibles al macho o la hembra en sí (variabilidad individual, incubación, orden de eclosión, etc.).

## 4a. Código y gráfica {.smaller}

```{r}
# Crear variable de cruce
D$cmating <- paste(D$male, "x", D$female)

# Gráfica
dotplot(weight ~ female, data = D, group = male,
        main = "Peso de la progenie M x F", xlab = "Hembra", ylab = "Peso (g)",
        auto.key = list(columns = 5))

# Calcular variabilidad
resumen_cruce <- D %>%
  group_by(cmating) %>%
  summarise(
    n = n(),
    media = mean(weight),
    sd = sd(weight),
    var = var(weight),
    rango = max(weight) - min(weight)
  )

resumen_cruce
mean(resumen_cruce$var)
sqrt(mean(resumen_cruce$var))
```

## 4b. ¿Qué porcentaje de la variación es ambiental vs genética?

Aproximadamente **32%** se atribuye a varianza genética aditiva (varianza entre machos x 4, diseño de medios hermanos paternos), mientras que **68%** corresponde a varianza ambiental (efectos maternos + variación no explicada).

Existe una contribución genética relevante, pero la mayor parte de la variación se debe a factores no genéticos.

## 4b. Código y gráfica {.smaller}

```{r}
#| echo: false
model <- lme(weight ~ 1,
              random = ~ 1 | male/female,
              data = D)
summary(model)

vc <- VarCorr(model)
var_macho    <- as.numeric(vc[2, 1])
var_hembra   <- as.numeric(vc[4, 1])
var_residual <- as.numeric(vc[5, 1])

var_genetica  <- 4 * var_macho
var_ambiental <- var_residual + var_hembra

var_df <- data.frame(
  fuente = c("Genética", "Ambiental"),
  varianza = c(var_genetica, var_ambiental)
) %>%
  mutate(
    total = sum(varianza),
    porcentaje = round(varianza / total * 100, 1)
  )

ggplot(var_df, aes(x = "", y = porcentaje, fill = fuente)) +
  geom_bar(stat = "identity", width = 0.5) +
  geom_text(aes(label = paste0(porcentaje, "%")),
            position = position_stack(vjust = 0.5),
            size = 4, color = "white", fontface = "bold") +
  scale_fill_manual(values = c("#2a78d6", "#b4b2a9")) +
  coord_flip() +
  labs(title = "Partición de varianza: genética vs ambiental",
       x = "", y = "Porcentaje (%)", fill = "Fuente de variación") +
  theme_minimal()
```

## 4c. ¿Qué machos o hembras son mejores reproductores?

**Machos:** M5 es el mejor reproductor (+21.2 g sobre el peso de la progenie), M1 el menos efectivo (-23.3 g).

**Hembras:** dado que su contribución genética no se puede aislar completamente del macho, se reporta su efecto individual (antes de sumar el efecto del macho). Mejores: F14 (+33.58 g) y F01 (+23.32 g). Menor desempeño: F03 (-31.52 g) y F02 (-24.68 g), distribuidas entre distintos machos — su bajo desempeño no depende solo del padre.

## 4c. Código: efectos aleatorios {.smaller}

```{r}
# Efectos aleatorios de los MACHOS (BLUPs)
ranef_macho <- ranef(model)$male
ranef_macho <- data.frame(male = rownames(ranef_macho),
                            efecto = ranef_macho[, 1]) %>%
  arrange(desc(efecto))
ranef_macho

# Efectos aleatorios de las HEMBRAS (anidadas dentro de cada macho)
ranef_hembra <- ranef(model)$female
ranef_hembra <- data.frame(female_full = rownames(ranef_hembra),
                             efecto = ranef_hembra[, 1]) %>%
  arrange(desc(efecto))
ranef_hembra

# Separar macho y hembra, calcular efecto TOTAL de cada cruza
ranef_hembra <- ranef_hembra %>%
  mutate(
    male   = sub("/.*", "", female_full),
    female = sub(".*/", "", female_full)
  ) %>%
  left_join(ranef_macho %>% select(male, efecto_macho = efecto), by = "male") %>%
  mutate(efecto_total = efecto_macho + efecto) %>%
  arrange(desc(efecto_total))
ranef_hembra
```

## 4c. Gráficas {.smaller}

```{r}
# Para machos
ranef_macho <- ranef_macho %>%
  mutate(signo = ifelse(efecto > 0, "Por encima", "Por debajo"))

ggplot(ranef_macho, aes(x = reorder(male, efecto), y = efecto, fill = signo)) +
  geom_col() +
  geom_hline(yintercept = 0, linetype = "dashed", color = "gray40") +
  geom_text(aes(label = round(efecto, 1),
                vjust = ifelse(efecto > 0, -0.5, 1.3)), size = 3.5) +
  scale_fill_manual(values = c("Por encima" = "#1D9E75", "Por debajo" = "#D85A30")) +
  coord_flip() +
  labs(title = "Capacidad reproductiva de los machos",
       subtitle = "Efecto sobre el peso de la progenie (BLUP)",
       x = "Macho", y = "Efecto (g)", fill = "") +
  theme_minimal()

# Para hembras (efecto_total, comparación justa entre las 15)
ggplot(ranef_hembra, aes(x = reorder(female_full, efecto_total), y = efecto_total, fill = male)) +
  geom_col() +
  geom_hline(yintercept = 0, linetype = "dashed", color = "gray40") +
  coord_flip() +
  labs(title = "Capacidad reproductiva combinada de las hembras",
       subtitle = "Efecto total (macho + hembra), coloreado por macho",
       x = "Hembra", y = "Efecto total (g)", fill = "Macho") +
  theme_minimal()
```

## 4d. ¿Se puede predecir el peso de una cruza nueva?

Sí. La predicción se calcula como:

$$
\text{Peso promedio poblacional (intercepto = 808.47 g)} + \text{Efecto genético del macho (BLUP)}
$$

Una cruza nueva con **M5** (mejor reproductor) tendría un peso esperado de **829.64 g**; con **M1** (menor mérito), solo **785.16 g**.

Limitación: el efecto de la hembra está anidado dentro del macho original, así que no es transferible a otras cruzas. La predicción de una cruza nueva depende únicamente del efecto del macho.

## 4d. Código {.smaller}

```{r}
machos  <- unique(D$male)
hembras <- unique(D$female)

intercepto <- as.numeric(fixef(model)[1])

predicciones_nuevas <-
  expand.grid(male = machos, female_nueva = hembras) %>%
  left_join(ranef_macho %>% select(male, efecto_macho = efecto), by = "male") %>%
  mutate(peso_predicho = intercepto + efecto_macho) %>%
  anti_join(D %>% select(male, female_nueva = female),
            by = c("male", "female_nueva")) %>%
  arrange(desc(peso_predicho))

predicciones_nuevas
```

## 4d. Gráficas {.smaller}

```{r}
#| echo: false
pred_resumen <- predicciones_nuevas %>%
  distinct(male, peso_predicho) %>%
  arrange(desc(peso_predicho))

ggplot(pred_resumen, aes(x = reorder(male, peso_predicho), y = peso_predicho, fill = male)) +
  geom_col(width = 0.6) +
  geom_hline(yintercept = intercepto, linetype = "dashed", color = "gray40") +
  geom_text(aes(label = round(peso_predicho, 1)), vjust = -0.5, size = 4) +
  annotate("text", x = 0.7, y = intercepto + 5,
           label = paste0("Media general: ", round(intercepto, 1), " g"),
           hjust = 0, size = 3, color = "gray40") +
  scale_fill_brewer(palette = "Set2") +
  labs(
    title = "Peso esperado de progenie en cruzas nuevas, según el macho",
    subtitle = "Predicción = intercepto + efecto genético del macho (BLUP)",
    x = "Macho", y = "Peso predicho de la progenie (g)", fill = "Macho"
  ) +
  theme_minimal() +
  theme(legend.position = "none")

ggplot(D, aes(x = reorder(male, weight, FUN = mean), y = weight)) +
  geom_boxplot(aes(fill = male), alpha = 0.3, outlier.shape = NA) +
  geom_jitter(width = 0.1, alpha = 0.6, size = 1.8, color = "black") +
  geom_point(data = pred_resumen, aes(x = male, y = peso_predicho),
             color = "red", size = 3, shape = 18) +
  geom_hline(yintercept = intercepto, linetype = "dashed", color = "gray40") +
  labs(
    title = "Distribución del peso observado vs predicción del modelo por macho",
    x = "Macho", y = "Peso (g)"
  ) +
  theme_minimal() +
  theme(legend.position = "none")
```

## Conclusiones

- La variación dentro de cruza es de ~74 g en promedio, no homogénea entre familias.
- ~32% de la variación es genética aditiva; ~68% es ambiental.
- M5 es el macho de mayor mérito genético; M1 el de menor.
- F14 y F01 destacan como mejores hembras individuales.
- El modelo permite predecir cruzas nuevas basándose en el efecto del macho, pero no aísla el efecto transferible de la hembra.
