---
title: "Mating Crosses of Chickens"
author: Mónica Reyes, Natalie Pineda
date: 30 Junio 2026
output: 
  html_document:
    toc: true
    toc_float: true
    toc_depth: 3
    theme: flatly
    highlight: tango
---

# 1. Descarga de datos

Para descargar los datos primero debemos instalar el paquete correspondiente a donde está el Dataset de R, en este caso el paquete es `agridat` y el dataset es `becker.chicken`. 

En este documento se incluyen las formas de descargar los datos como archivos CSV y Excel, para realizar el análisis fácilmente utilizaremos el archivo CSV, aunque ambos se encuentran disponibles en el repositorio de GitHub. 

```{r}
rm(list = ls())
library(agridat)
library(ggplot2)
library(dplyr)
library(nlme)
library(lattice)
data(becker.chicken)

# Como CSV
write.csv(becker.chicken, "becker_chicken.csv", row.names = FALSE)

# Como Excel
library(writexl)
write_xlsx(becker.chicken, "becker_chicken.xlsx")
```


# 2. Descripción de los datos

Este dataset almacena datos de un grupo de aves White Rock donde se seleccionaron 5 machos que se aparearon con cada una de las tres hembras seleccionadas, obteniéndose tres crías hembras. Además, se incluye el peso de las crías a las ocho semanas de edad. 
```{r}
# Para ver que datos contiene el paquete vamos a utilizar el comando help 
help("becker.chicken")
```

Para realizar el análisis vamos a guardar los datos en un vector, `D`.

Utilizando el comando de dimensiones vemos que este Dataset contiene 45 filas (correspondientes a las diferentes combinaciones de aparemiento entre aves) y 3 columnas (correspondientes al identificador de machos, hembras y el peso corporal de las crías).

Tenemos que explorar que tipos de datos almacena, para ello utilizamos el comando `str` y vemos que el peso corporal es una variable numérica mientras que el sexo es una variable de tipo factor de 5 niveles para machos y 15 niveles para hembras. 
```{r, echo=FALSE}
D <- becker.chicken
# Visualizar datos
#View(D)

dim(D)
summary(D)
str(D)
```

# 3. Limpieza de datos

Comenzamos revisando la calidad de los datos, para ello buscamos valores faltantes, outliers y verificamos que machos y hembras sean factores correctos. 

Debido a que los datos no presentan valores faltantes o outliers podemos continuar usando el mismo vector para el análisis, además las variables están clasificadas con el tipo de dato adecuado: 

- `Weight`: variable de tipo numérica porque almacena el valor del peso de la progenie en gramos

- `Male`: variable de tipo factor con 5 niveles. 

- `Female`: variable de tipo factor con 15 niveles, ya que cada macho se reprodujo con tres hembras

<br>
```{r, echo=FALSE}
# Valores faltantes
sum(is.na(D))
sum(duplicated(D))
colSums(is.na(D))

# Outliers
boxplot(D$weight, col = "lightblue", main = "Distribución de peso corporal de crías", ylab = "Peso corporal de crías (g)")
range(D$weight)

# Verificar que machos y hembras sean factores correctos
levels(D$male)
levels(D$female)
```

# 4. Preguntas

### a. ¿Cuánto varía el peso dentro de una misma cruce?

En promedio, el peso de las crías dentro de una misma cruza varía con una desviación estándar de aproximadamente 74 g alrededor de la media de su grupo. Mirando la tabla, esa variación no es homogénea entre cruzas: hay cruzas bastante consistentes, como M5 x F13 (sd ~ 26.9 g, rango de solo 53 g) o M5 x F14 (sd ~28.3 g), y otras con mucha más dispersión interna, como M1 x F01 (sd ~ 104 g, rango de 200 g) o M2 x F05 (sd ~ 107 g). 

Esto sugiere que, aunque en promedio la variación dentro de cruza es cercana a 74 g, hay diferencias entre familias en el peso de las crías, lo cual puede deberse a variabilidad individual, condiciones de incubación, orden de eclosión, etc., y no necesariamente es algo atribuible al macho o la hembra en sí. 
<br>
```{r, echo=FALSE, results='hide'}
# Crear variable de cruce
D$cmating <- paste(D$male, "x", D$female)

# Gráfica
dotplot(weight ~ female, data=D, group=male, main="Peso de la progenie M x F", xlab="Hembra",ylab="Peso (g)", auto.key=list(columns=5))

# Calcular variabilidad
resumen_cruce <- D %>%
  group_by(cmating) %>%
  summarise(
    n = n(),
    media = mean(weight),
    sd = sd(weight),
    var = var(weight),
    rango = max(weight) - min(weight)
  )

resumen_cruce
mean(resumen_cruce$var)
# Obtener la raíz cuadrada de varianza
sqrt(mean(resumen_cruce$var))
```

Para responder las siguientes preguntas utilizamos el código disponible en la página del paquete en R, pero utilizando la librería `nlme` que permite ajustar, analizar y comparar modelos de efectos mixtos. 

### b. ¿Qué porcentaje de la variación total es ambiental vs genética?

Del total de la variación observada en el peso corporal a las 8 semanas, aproximadamente el 32% se atribuye a varianza genética aditiva (estimada a partir de la varianza entre machos, multiplicada por 4 según el diseño de medios hermanos paternos), mientras que el 68% corresponde a varianza ambiental, que en este caso incluye tanto efectos maternos (varianza entre hembras dentro de cada macho) como variación no explicada (ambiente individual, manejo, etc). Esto indica que, existe una contribución genética relevante, pero la mayor parte de la variación en el peso de las crías se debe a factores no genéticos.
<br>
```{r, echo=FALSE, results='hide'}
# Modelo para 
model <- lme(weight ~ 1, 
              random = ~ 1|male/female, 
              data = D)
summary(model)

vc <- VarCorr(model)
var_macho    <- as.numeric(vc[2, 1])  # fila 2 = macho
var_hembra   <- as.numeric(vc[4, 1])  # fila 4 = hembra x macho
var_residual <- as.numeric(vc[5, 1])  # fila 5 = residual

# Modelo de varianza genética aditiva estimada (medios hermanos paternos): VA = 4 * var_macho
var_genetica  <- 4 * var_macho

# Varianza ambiental: residual + efecto materno (hembra dentro de cada reprooducción con un macho)
var_ambiental <- var_residual + var_hembra

# Convertir los datos de varianza en un dataframe
var_df <- data.frame(
  fuente = c("Genética", "Ambiental"),
  varianza = c(var_genetica, var_ambiental)
) %>%
  mutate(
    total = sum(varianza),
    porcentaje = round(varianza / total * 100, 1)
  )

# Gráfica
ggplot(var_df, aes(x = "", y = porcentaje, fill = fuente)) +
  geom_bar(stat = "identity", width = 0.5) +
  geom_text(aes(label = paste0(porcentaje, "%")),
            position = position_stack(vjust = 0.5),
            size = 4, color = "white", fontface = "bold") +
  scale_fill_manual(values = c("#2a78d6", "#b4b2a9")) +
  coord_flip() +
  labs(title = "Partición de varianza del peso corporal: genética vs ambiental",
       x = "", y = "Porcentaje (%)", fill = "Fuente de variación") +
  theme_minimal()
```


### c. ¿Qué machos o hembras son mejores reproductores basándose en el peso de su progenie?

En este caso, el sujeto experimental M5 es el mejor reproductor por el efecto positivo sobre el peso de la progenie (+21.2 g), mientras que M1 es el menor efectivo (-23.3 g). 

En cuanto a las hembras, dado que el diseño experimental no permite aislar completamente su contribución genética individual del macho con el que fueron apareadas, reportamos el efecto individual de hembra (efecto, columna de ranef_hembra antes de sumar el efecto de macho) para medir su capacidad reproductiva propia. 

Bajo ese criterio, las mejores hembras individuales son F14 (+33.58 g) y F01 (+23.32 g), mientras que las de menor desempeño son F03 (-31.52 g) y F02 (-24.68 g) y finalmente F03, F02, F13, que están distribuidas entre distintos machos, lo que sugiere que su bajo desempeño no es solo por un efecto paterno. 

<br>

```{r, echo=FALSE, results='hide'}
# --- Efectos aleatorios de los MACHOS (BLUPs) ---
# ranef() extrae los efectos aleatorios estimados por el modelo mixto.
# Para cada macho, este valor representa cuánto se desvía el peso esperado de su progenie respecto a la media general (intercepto), atribuible a su efecto genético paterno
ranef_macho <- ranef(model)$male

# Convierte el resultado (una matriz con los machos como nombres de fila) en un data frame ordenado, de mayor a menor efecto
ranef_macho <- data.frame(male = rownames(ranef_macho), 
                            efecto = ranef_macho[,1]) %>%
  arrange(desc(efecto))
ranef_macho

# --- Efectos aleatorios de las HEMBRAS (anidadas dentro de cada macho) ---
# Cada hembra solo tuvo una cruza con un macho específico, así que su efecto mezcla mérito materno con variación residual
ranef_hembra <- ranef(model)$female

# Los nombres de fila vienen en formato "macho/hembra"
ranef_hembra <- data.frame(female_full = rownames(ranef_hembra),
                             efecto = ranef_hembra[,1]) %>%
  arrange(desc(efecto))
ranef_hembra

# --- Separar macho y hembra del identificador combinado, y calcular efecto TOTAL de cada cruza (macho + hembra) ---
# Esto da una medida del desempeño combinado de esa cruza específica, para comparar entre las 15 cruzas, pero ya no aísla el efecto individual de la hembra (queda mezclado con el efecto de su macho)
ranef_hembra <- ranef_hembra %>%
  mutate(
    male   = sub("/.*", "", female_full),  # toma todo antes de "/"
    female = sub(".*/", "", female_full)   # toma todo después de "/"
  ) %>%
  # Une el efecto de macho correspondiente a cada hembra
  left_join(ranef_macho %>% select(male, efecto_macho = efecto), by = "male") %>%
  # Efecto total = efecto propio de la hembra + efecto de su macho
  mutate(efecto_total = efecto_macho + efecto) %>%
  arrange(desc(efecto_total))
ranef_hembra

#------------------------Gráficas--------------------------------------------
# Para machos
ranef_macho <- ranef_macho %>%
  mutate(signo = ifelse(efecto > 0, "Por encima", "Por debajo"))
ggplot(ranef_macho, aes(x = reorder(male, efecto), y = efecto, fill = signo)) +
  geom_col() +
  geom_hline(yintercept = 0, linetype = "dashed", color = "gray40") +
  geom_text(aes(label = round(efecto,1),
                vjust = ifelse(efecto > 0, -0.5, 1.3)), size = 3.5) +
  scale_fill_manual(values = c("Por encima" = "#1D9E75", "Por debajo" = "#D85A30")) +
  coord_flip() +
  labs(title = "Capacidad reproductiva de los machos",
       subtitle = "Efecto sobre el peso de la progenie (BLUP)",
       x = "Macho", y = "Efecto (g)", fill = "") +
  theme_minimal()

# Para hembras (usando efecto_total para comparación justa entre las 15)
ggplot(ranef_hembra, aes(x = reorder(female_full, efecto_total), y = efecto_total, fill = male)) +
  geom_col() +
  geom_hline(yintercept = 0, linetype = "dashed", color = "gray40") +
  coord_flip() +
  labs(title = "Capacidad reproductiva combinada de las hembras",
       subtitle = "Efecto total sobre el peso de la progenie (macho + hembra), coloreado por macho",
       x = "Hembra", y = "Efecto total (g)", fill = "Macho") +
  theme_minimal()
```



### d. ¿Se puede predecir el peso esperado de una cruza usando un macho y una hembra que ya están registrados, pero en una combinación distinta?

Sí, es posible predecir el peso esperado de la progenie de una cruza nueva.

La predicción se calcula como: 
$$
\text{Peso promedio poblacional (intercepto = 808.47 g)} + \text{Efecto genético estimado del macho (BLUP)}
$$

Por ejemplo, una cruza nueva con M5, el mejor reproductor del lote, tendría un peso esperado de progenie de 829.64 g, mientras que una cruza nueva con M1, el de menor mérito genético, tendría un peso esperado de solo 785.16 g

Sin embargo, una limitación del modelo es que debido al diseño experimental el efecto de la hembra está anidado dentro del macho con el que fue cruzada originalmente, entonces su efecto no se puede transferir para otras cruzas con un macho distinto. Por ello, la predicción de una cruza nueva (macho conocido + hembra ya evaluada, pero en una combinación distinta a la original) depende únicamente del efecto del macho, y no aprovecha la información previa sobre la hembra. 

Esto sugiere que el modelo permite predecir el efecto esperado de un macho en una nueva cruza, pero no permite anticipar de forma específica cómo se comportaría una hembra particular fuera del contexto de su cruza original.

<br>
```{r, echo=FALSE, results='hide'}
# Lista de los 5 machos y las 15 hembras presentes en el dataset original
machos  <- unique(D$male)
hembras <- unique(D$female)

# Efecto fijo del modelo: la media general del peso (intercepto),
# es decir, el peso esperado "promedio" sin tomar en cuenta
# el mérito genético de ningún macho o hembra en particular
intercepto <- as.numeric(fixef(model)[1])

predicciones_nuevas <- 
  # Genera todas las combinaciones posibles de macho x hembra
  # (5 machos x 15 hembras = 75 combinaciones en total),
  # incluyendo las que SÍ ocurrieron y las que NO ocurrieron en el experimento
  expand.grid(male = machos, female_nueva = hembras) %>%
  
  # Une cada combinación con el efecto genético (BLUP) ya estimado
  # para ese macho en el modelo mixto (ranef_macho).
  # Nota: no se usa el efecto de la hembra porque, al estar anidado
  # dentro del macho original (female %in% male), no es transferible
  # a una cruza con un macho distinto
  left_join(ranef_macho %>% select(male, efecto_macho = efecto), by = "male") %>%
  
  # Calcula el peso esperado de la progenie para cada combinación:
  # media general (intercepto) + efecto genético propio del macho
  mutate(peso_predicho = intercepto + efecto_macho) %>%
  
  # Elimina las combinaciones que SÍ existen en los datos reales,
  # dejando solo las cruzas hipotéticas
  anti_join(D %>% select(male, female_nueva = female), 
            by = c("male", "female_nueva")) %>%
  
  # Ordena de mayor a menor peso predicho, para identificar
  # fácilmente cuáles combinaciones nuevas serían más prometedoras
  arrange(desc(peso_predicho))

predicciones_nuevas
```

<br>

```{r, echo=FALSE, results='hide'}
# Gráficas
pred_resumen <- predicciones_nuevas %>%
  distinct(male, peso_predicho) %>%
  arrange(desc(peso_predicho))

ggplot(pred_resumen, aes(x = reorder(male, peso_predicho), y = peso_predicho, fill = male)) +
  geom_col(width = 0.6) +
  geom_hline(yintercept = intercepto, linetype = "dashed", color = "gray40") +
  geom_text(aes(label = round(peso_predicho, 1)), vjust = -0.5, size = 4) +
  annotate("text", x = 0.7, y = intercepto + 5, 
           label = paste0("Media general: ", round(intercepto, 1), " g"),
           hjust = 0, size = 3, color = "gray40") +
  scale_fill_brewer(palette = "Set2") +
  labs(
    title = "Peso esperado de progenie en cruzas nuevas, según el macho",
    subtitle = "Predicción = intercepto + efecto genético del macho (BLUP)",
    x = "Macho",
    y = "Peso predicho de la progenie (g)",
    fill = "Macho"
  ) +
  theme_minimal() +
  theme(legend.position = "none")


  
# Gráfica 2
ggplot(D, aes(x = reorder(male, weight, FUN = mean), y = weight)) +
  geom_boxplot(aes(fill = male), alpha = 0.3, outlier.shape = NA) +
  geom_jitter(width = 0.1, alpha = 0.6, size = 1.8, color = "black") +
  geom_point(data = pred_resumen, aes(x = male, y = peso_predicho), 
             color = "red", size = 3, shape = 18) +
  geom_hline(yintercept = intercepto, linetype = "dashed", color = "gray40") +
  labs(
    title = "Distribución del peso observado vs predicción del modelo por macho",
    x = "Macho", y = "Peso (g)"
  ) +
  theme_minimal() +
  theme(legend.position = "none")
```





### e. ¿El efecto de un macho es el mismo (consistente) sin importar con qué hembra se cruce, o depende de la combinación específica (macho x hembra)?

Depende del macho. Debido a que en este diseño cada hembra solo se apareó con un único macho (tres hembras se apareaban con un macho), no es posible probar la interación macho con un ANOVA, en cambio, aquí evaluamos la consistencia (si el macho da crías con pesos parecidos, sin importar con cuál hembra se cruzó) del efecto del macho observado que tan parecidas son las medias de los pesos de las crias que se tienen de las tres hembras entre sí.

M3 es el macho en el cual se puede ver que las crías que se producieron tienen pesos muy similares, (SD = 8.9 g), mientras que M1 es el que tiene crias con pesos con mucha variación varia de 700 g a 848g, dependiendo de con cuál hembra se cruzó (80.1 g).

M4 y M5 tambien muesyta variación considerable entre sus hembras (SD = 53.3g y 70.7 g respectivamente).

Esto sugiere que, aunque algunos machos, trasmiten un efecto genético bastante estable sin importar la hembra con la que se cruzen, mientras que otros, el resultado depende fuertemente de la combinación especifica, posiblemente esto se deba por el efecto de cada hembra o la variación individual entre las crías que el modelp no logra capturar del todo.

<br>
```{r, echo=FALSE, results='hide'}
# Consistencia = si el macho da crías con pesos parecidos, sin importar con cuál hembra se cruzó.
# Media de peso por cada cruza macho x hembra
# (cada hembra solo aparece con un macho, en este caso tres hembras se cruzan solamente con un macho especifico)
medias_cruza <- D %>%
  group_by(male, female) %>%
  summarise(media_cruza = mean(weight), .groups = "drop")

medias_cruza

# para cada macho, ¿las 3 hembras le dieron crías con pesos parecidos, o  distintos?
consistencia_macho <- medias_cruza %>%
  group_by(male) %>%          # separa la tabla en 5 grupos, uno por macho
  summarise(
    media_general = mean(media_cruza),  # promedio de las 3 hembras (peso promedio de las crias de ese macho)
# Dispersión de esas 3 medias: entre más grande, menos consistente es el macho
    # (sus hembras le dieron pesos muy distintos entre sí)
    sd_entre_hembras = sd(media_cruza),  
    rango = max(media_cruza) - min(media_cruza),  # diferencia entre la mejor y la peor hembra del grupo
    # Lo mismo que el sd, pero en porcentaje, para poder comparar machos
    # que de por sí tienen pesos base distintos
    cv_pct = round(sd_entre_hembras / media_general * 100, 1)  
  ) %>%
   # Ordena de más consistente (sd chico) a menos consistente (sd grande)
  arrange(sd_entre_hembras)   
consistencia_macho

```
<br>


```{r, echo=FALSE}
# Graficas:

# Gráfica 1: peso de cada cría, agrupado por hembra y separado por macho 
# Si los puntos de un macho están muy juntos -> consistente
# Si están muy dispersos -> el peso depende mucho de la hembra
ggplot(D, aes(x = female, y = weight, color = male)) +
  geom_jitter(width = 0.1, alpha = 0.6, size = 2) +
  stat_summary(fun = mean, geom = "point", shape = 18, size = 4, color = "black") +
  facet_wrap(~ male, scales = "free_x", nrow = 1) +
  labs(
    title = "¿El peso de la progenie es parecido sin importar la hembra?",
    subtitle = "Punto negro = promedio de esa cruza",
    x = "Hembra", y = "Peso de la progenie (g)"
  ) +
  theme_minimal() +
  theme(legend.position = "none",
        axis.text.x = element_text(angle = 45, hjust = 1))


# Gráfica 2: comparar la consistencia (sd) entre los 5 machos
# Barra chica = macho consistente (poca dispersión entre sus hembras)
# Barra grande = macho inconsistente (mucha dispersión, depende de la hembra)
ggplot(consistencia_macho, aes(x = reorder(male, sd_entre_hembras), y = sd_entre_hembras, fill = male)) +
  geom_col(width = 0.6) +
  geom_text(aes(label = paste0(round(sd_entre_hembras, 1), " g")), vjust = -0.5, size = 3.5) +
  scale_fill_brewer(palette = "Set2") +
  labs(
    title = "¿Qué tan consistente es cada macho entre sus distintas hembras?",
    subtitle = "Barra chica = efecto estable | barra grande = depende de la hembra",
    x = "Macho", y = "SD entre medias de hembras (g)"
  ) +
  theme_minimal() +
  theme(legend.position = "none")


```

# 5. Conclusiones

- El peso de la progenie varía en promedio ~74 g dentro de una misma cruza, con diferencias notables entre familias (desde ~27 g hasta ~107 g de SD), lo que indica que la variabilidad individual no es homogénea en todas las familias

- La mayor parte de la variación en el peso (68%) es de origen ambiental, mientras que solo el 32% corresponde a varianza genética.

- M5 es el mejor reproductor (+21.2 g sobre la media) y M1 el de menor (-23.3 g). Entre las hembras, F14 y F01 destacan por su desempeño individual, mientras que F03 y F02 son las de menor aporte.

- El modelo permite predecir con confianza el peso esperado de una cruza nueva a partir del efecto del macho, pero no puede anticipar el efecto de una hembra fuera de su cruza original, debido al diseño anidado del experimento (hembra dentro de macho).

- El efecto de un macho no siempre es consistente: mientras M3 transmite un efecto genético estable sin importar la hembra (SD = 8.9 g), M1 depende fuertemente de la combinación específica (SD = 80.1 g), lo que sugiere que el mérito genético del macho no siempre "domina" el resultado final.

- En conjunto, estos resultados muestran que la selección de reproductores basada únicamente en el efecto promedio del macho (BLUP) puede ser insuficiente: machos con buen mérito genético pero poca consistencia (como M1) representan mayor riesgo/incertidumbre en la progenie que machos con mérito moderado pero alta consistencia (como M3).


